臺灣高等法院刑事裁定
111年度聲再字第6號
聲  請  人  藍朝成



上列聲請人即受處分人因違反毒品危害防制條例案件，對於本院
110年度毒抗字第1441號，中華民國110年10月20日確定裁定（原
審案號：臺灣臺北地方法院110年度毒聲字第889號），聲請重新
審理，本院裁定如下：
    主  文
重新審理之聲請駁回。 
    理  由
一、聲請意旨略以：
　㈠本案係由檢察官提出法務部○○○○○○○○之「有無繼續施用毒品
    傾向證明書（下稱施用傾向證明書）」及「有無繼續施用毒
    品傾向評估標準紀錄表（下稱評估紀錄表）」為證據，此屬
    鑑定報告，其內容應包括鑑定「經過」及「結果」，然卻僅
    簡略記載結果而未載明鑑定經過，即與法定記載要件不符，
    法院必須自主審查其是否可採，不能毫無條件全盤接受鑑定
    結果，將其作為裁判基礎。又法務部最新研修之「評估標準
    評分說明手冊」或「評估標準紀錄表」，均未說明將各項目
    列入評分標準之具體理由。又法務部所制定之有無繼續施用
    毒品傾向評估標準中，依學者研究發現有6個評分因素即「
    短期再犯」、「戒斷症狀」、「多重藥物使用」、「注射使
    用」、「社會功能」及「支持系統」可有效預測毒品之再犯
    ，另5個評分因素中「毒品前科」、「毒品使用期間」，與5
    年內再犯毒品相關罪名有顯著差異及正相關而無預測力；在「
    非毒品相關前科」、「行為觀察」及「情緒及態度」於日後再
    犯毒品相關罪名的預測中，不具有預測能力，而已與再犯風險
    不存在相關性，對於施用毒品之再犯危險缺乏預測能力，本即
    不應列入作為評分項目。
　㈡聲請人之評估紀錄表中有諸多紀錄與事實不符：①聲請人於8
    月23日入新店戒治所前即無抽菸習慣，於觀察勒戒期間未曾
    購買香菸，有新店戒治所購物紀錄可查，何來「有合法物質
    濫用」之情形。②聲請人於入所前8個月就無與精神科有關看
    診紀錄，觀察勒戒期間亦無任何就診紀錄，關於「臨床綜合
    評估（含病識感、動機、態度、就醫意願）」，聲請人深知
    毒品成癮性甚大，戒除不易，便主動至行政院指定醫療單位
    自費戒癮治療，此有耕莘醫院醫療單據為憑。③在「社會穩
    定度」乙項，聲請人於新店戒治所觀察勒戒期間，母親曾於
    9月9日前往訪視並於所內訂購生活用品，亦有合作社訂購單
    據可證。以上各情，評估人員均未審酌，致聲請人之評分加
    減恐有所偏差，影響聲請人權益至鉅。綜上，依毒品危害防
    制條例第20條第1項、第5項規定聲請重新審理云云。　
二、按觀察、勒戒及強制戒治之裁定確定後，有下列情形之一，
    認為應不施以觀察、勒戒或強制戒治者，受觀察、勒戒或強
    制戒治處分之人，或其法定代理人、配偶，或檢察官得以書
    狀敘述理由，聲請原裁定確定法院重新審理：一、適用法規
    顯有錯誤，並足以影響裁定之結果者；二、原裁定所憑之證
    物已證明為偽造或變造者；三、原裁定所憑之證言、鑑定或
    通譯已證明其為虛偽者；四、參與原裁定之法官，或參與聲
    請之檢察官，因該案件犯職務上之罪，已經證明者；五、因
    發現確實之新證據足認受觀察、勒戒或強制戒治處分之人，
    應不施以觀察、勒戒或強制戒治者；六、受觀察、勒戒或強
    制戒治處分之人，已證明其係被誣告者；聲請重新審理，應
    於裁定確定後30日內提起；但聲請之事由，知悉在後者，自
    知悉之日起算；聲請重新審理，無停止觀察、勒戒或強制戒
    治執行之效力；但原裁定確定法院認為有停止執行之必要者
    ，得依職權或依聲請人之聲請，停止執行之；法院認為無重
    新審理之理由，或程序不合法者，應以裁定駁回之，毒品危
    害防制條例第20條之1第1項至第4項前段定有明文。
三、經查
　㈠聲請人前於民國109年7月11日，因施用第一級毒品海洛因、
    第二級毒品甲基安非他命犯行，經臺灣臺北地方法院於110
    年3月31日以110年度毒聲字第370號裁定令入勒戒處所觀察
    、勒戒後，經法務部○○○○○○○○依據聲請人之前科紀錄與行為
    表現、臨床評估、社會穩定度等3大項因素（每1大項均有靜
    態因子與動態因子）進行評估，其中：①前科紀錄與行為表
    現部分合計為30分（有15筆毒品犯罪相關司法紀錄計10分、
    首次毒品犯罪年齡為「20歲以下」計10分、有8筆其他犯罪
    相關紀錄計10分、入所時尿液毒品檢驗為「無藥物反應」計
    0分，上開4項靜態因子合計為30分；另在所內行為表現之動
    態因子計0分）；②臨床評估部分合計為35分（有多重毒品濫
    用<海洛因、安非他命>計10分、合法物質（菸）濫用計2分
    、使用方式（有注射使用）計10分、使用年數超過1年計10
    分，上開靜態因子合計為32分；精神疾病共病（含反社會人
    格）計0分、臨床綜合評估（含病識感、動機、態度、就醫
    意願）評定為「輕度」計3分，上開動態因子合計為3分）；
    ③社會穩定度部分合計為5分（工作係「全職工作餐飲助手」
    計0分、家人無濫用藥物計0分、入所後家人無訪視計5分、
    出所後是與家人同住計0分）。以上前科紀錄與行為表現、
    臨床評估、社會穩定度等總分合計為70分（靜態因子共計62
    分，動態因子共計8分），而經評定認聲請人為「有繼續施
    用毒品傾向」，再經同法院於110年9月30日以110年度毒聲
    字第889號裁定，令聲請人入戒治處所強制戒治，其期間為6
    個月以上，至無繼續強制戒治之必要為止，但最長不得逾1
    年，嗣經本院於110年10月20日以110年度毒抗字第1441號裁
    定駁回抗告確定，有各該裁定、法務部○○○○○○○○110年9月23
    日新戒所衛字第11007013180號函暨檢附之有無繼續施用毒
    品傾向證明書、有無繼續施用毒品傾向評估標準紀錄表及本
    院被告前案紀錄表附卷可稽。
　㈡按毒品危害防制條例第20條之1第1項第5款所謂「確實之新證
    據」，依其文義解釋，係指觀察、勒戒及強制戒治裁定確定
    後始存在或成立之證據，得以合理相信其足以動搖原確定裁
    定，而應改認受觀察、勒戒及受戒治人不應施以觀察、勒戒
    或強制戒治（最高法院110年度台抗字第791號裁定意旨參照
    ）。退步言之，縱認毒品危害防制條例第20條之1有關重新
    審理之規定，乃刑事訴訟法再審程序之特別規定，就毒品危
    害防制條例未特別規定部分，應回歸適用刑事訴訟法再審相
    關規定，而認上開條文所謂「確實之新證據」，應採與刑事
    訴訟法第420條第1項第6款、第3項相同解釋，而指「裁定確
    定前已存在或成立而未及調查斟酌，及裁定確定後始存在或
    成立之事實、證據」，惟仍須以作成確定裁定之法院「未及
    調查、斟酌」者為限，始屬得作為聲請重新審理之「新證據
    」。至聲請人依憑其片面、主觀所主張之證據，無論新、舊
    、單獨或結合其他卷存證據觀察，綜合判斷之評價結果，如
    客觀上尚難認為足以動搖原確定裁定之結論者，同無准許重
    新審理之餘地。經查，聲請人之評估紀錄表、施用傾向證明
    書，均為原裁定確定前即已存在，且經原確定裁定具體說明
    ：「有無繼續施用毒品傾向評估標準」各大項及細項之得分
    標準，係由法務部邀集衛生福利部及專家學者、相關機關研
    商所得，並製有「有無繼續施用毒品傾向評估標準評分說明
    手冊」詳細規定，供專業醫師為客觀且一致之評估，已可避
    免摻雜個人好惡或流於恣意擅斷之情形；此等評估乃細分為
    「前科紀錄與行為表現」、「臨床評估」、「社會穩定度」
    及「靜態因子」、「動態因子」等具體項目而以評分方式為
    之，應可免於抽象、主觀之弊，並得通過科學檢驗之要求，
    難謂有何違誤之處等語，已詳細論述聲請人之評估紀錄表、
    施用傾向證明書得採為認定「有繼續施用毒品傾向」依據之
    理由。依上開說明，聲請人之評估紀錄表、施用傾向證明書
    ，顯非毒品危害防制條例第20條之1第1項第5款之「新證據
    」甚明，聲請人徒以評估紀錄表未說明具體理由，與鑑定之
    法定要件不符，且所定評估項目不具再犯危險預測能力云云
    ，無非係對原確定裁定認事採證及證據證明力判斷之適法行
    使，徒憑己意再為爭執，均不足以動搖原確定裁定所認定之
    事實。
　㈢就聲請人於入所後未曾購買香菸一節，依評估紀錄表之記載
    ，有關聲請人「所內行為表現」中「持續於所內抽菸」之項
    目，確實並未加以勾選，而評為「0分」，並無認聲請人在
    所內有抽菸而致評分有誤之情事，又聲請人入所後未購買香
    菸，可能係出於多種原因致其無法繼續抽菸，評估紀錄表中
    關於「合法物質濫用」係靜態因子，為評估醫師與聲請人會
    談後，根據聲請人自述使用紀錄等資料所為專業判斷，而認
    其有合法物質（菸）濫用之問題，此有本院於111年1月10日
    向新店戒治所衛生科醫師查詢之公務電話查詢紀錄表在卷可
    參（本院卷第44頁），自難認有評估錯誤之情。另依聲請人
    雖提出醫療單據，證明其曾自費接受戒癮治療，然評估紀錄
    表中關於精神疾病共病（含反社會人格）一項，並未認定聲
    請人有精神疾病，該項計為0分，又關於臨床綜合評估，係
    綜合病識感、動機、態度、就醫意願等項目而為評估，自無
    從僅以被告曾自費接受戒癮治療，認定其「臨床綜合評估」
    評定為「輕度」有何違誤之處。末查聲請人之母藍翠華固曾
    於110年9月9日到所探訪聲請人，固有本院111年1月10日公
    務電話查詢紀錄表、法務部○○○○○○○○接見明細表在卷可參（
    本院卷第41至42頁），然聲請人係於110年9月接受評估，尚
    在聲請人之母到所探訪聲請人之前，故評估紀錄表記載聲請
    人入所後家人無探視，該項目評估計為5分，尚與事實無違
    ，況聲請人經新店戒治所依其前科紀錄與行為表現、臨床評
    估、社會穩定度等3大項目綜合評估結果，總分合計為70分
    ，縱將前開聲請人之母曾到所探視乙情列入評分審酌（該項
    屬社會穩定度大項中之動態因子），而將該項目評估改計為
    0分，聲請人之靜態因子總分仍達62分，全部靜態因子與動
    態因子分數相加之總分則為65分，依法務部於110年3月26日
    以法矯字第11006001760號函修正頒布之「有無繼續施用毒
    品傾向評估標準評分說明手冊」判定原則：「受觀察勒戒人
    入所後，經過2週時間的觀察、勒戒，由處所及醫療人員依
    據其各項紀錄、資料及觀察勒戒期間之行為表現，加以評分
    。在勒戒人入所4-6週後，可再做一次評估以做必要之評分
    修正。每一大項皆有靜態因子與動態因子。先以靜態因子分
    數評分，靜態因子分數總分在60分（含）以上為『有繼續施
    用毒品傾向』；60分以下，與動態因子分數相加，如果總分
    在60分（含）以上，為『有繼續施用毒品傾向』」，聲請人之
    評估結果，仍
　　達「有繼續施用毒品傾向」之標準。綜上，聲請人上開提出
    之證據，經與卷存證據觀察，客觀上均難認為足以動搖原確
    定裁定之結論，均難認有理由，應予駁回。
據上論斷，應依毒品危害防制條例第20條之1第4項前段，裁定如
主文。
中　　華　　民　　國　　111 　年　　1 　　月　　27　　日
                  刑事第九庭    審判長法　官  潘翠雪
                                      法　官  陳信旗
                                      法　官  俞秀美
以上正本證明與原本無異。
不得抗告。
                                      書記官  謝崴瀚
中　　華　　民　　國　　111 　年　　1 　　月　　27　　日